【裁判字號】    90,自,440
【裁判日期】    920130
【裁判案由】    誣告等
【裁判全文】
臺灣高雄地方法院刑事判決                            九十年度自字第四四號
    自  訴  人  甲○○  男 二.
    自訴代理人  子○    律師
    被      告  己○○○女 六.
                庚○○  女 三.
                辛○○  女 三.
                戊○○  女 三.
    共      同
    選任辯護人  柳聰賢  律師
右列被告因誣告等案件，經自訴人提起自訴，本院判決如左：
    主  文
己○○○、庚○○、辛○○、戊○○共同意圖使他人受刑事處分，向該管公務員誣告
，各處有期徒刑拾月。
    事  實
一、己○○○及其女庚○○、辛○○、戊○○、其夫丁○○（自訴人另行提起自訴，
    現仍上訴三審中）在高雄市○○區○○路九八號經營自助餐店，與同路一０二號
    甲○○之父母林進旺、林蘇瑞美經營之早餐店相鄰，雙方因細故交惡。民國八十
    六年四月十六日十時許，因林蘇瑞美在己○○○等所經營之自助餐店前以水潑灑
    陳淑芬，引起糾紛，丁○○因而與林進旺、林蘇瑞美等人互相毆打成傷（傷害部
    分已分別判處罪刑確定）。嗣己○○○、庚○○、辛○○、戊○○及丁○○心生
    不滿，知悉林進旺之子甲○○為內政部警政署保單警察隊第五總隊第二中隊之警
    員，乃共同基於使甲○○受刑事及懲戒處分之犯意聯絡，於八十八年五月十九日
    ，委由丁○○及己○○○至高雄市前金區市○○路一八六之一號，請託不知情之
    代書癸○○，以丁○○、己○○○、庚○○、辛○○、戊○○五人名義，書立陳
    情書一紙，捏造：「(一)八十六年四月十六日之衝突，係甲○○教唆其家人毆打丁○○及其家人，(二)八十七年十月間，位在高雄市○○路九十號新都自助餐店被砸
    ，係甲○○與其家人所為，(三)位在高雄市○○路九二號早餐店被砸，老闆被人毆
    打，係甲○○教唆其家人所為，(四)甲○○教唆其弟林啟斌毆打住在高雄市○○路
    一００號之居民丙○○，(五)甲○○於前開第(一)及第(四)事件發生時，在公眾面前稱
    自己是警察，要給家人當靠山」等涉及刑事及懲戒處分之虛偽事實，而由癸○○
    影印五份交給丁○○，分別郵寄至高雄市政府、高雄市政府警察局、內政部、內
    政部警政署、法務部及司法院等對於甲○○有追訴刑責及懲戒處分職權之該管公
    務員，並要求該管公務員對甲○○予以撤職處分。
二、案經甲○○向本院提起自訴。
    理  由
一、訊據被告己○○○、庚○○、辛○○、戊○○均矢口否認有何誣告等犯行，辯稱
    ：係丁○○表示要陳情，其等因信任丁○○乃同意之，丁○○即自行委由癸○○
    代書寫陳情書，並於寫好後馬上寄發，其等根本無從知悉陳情書之內容，故與丁○○並無犯意聯絡可言云云。惟查：
  (一)八十六年四月十六日十時許，在前開被告己○○○等人所經營之自助餐店前，及
    同日十八時十五分許，在前開被告己○○○所經營之自助餐店內，被告己○○○
    、庚○○、辛○○、戊○○、另案被告丁○○與自訴人甲○○之家人林家旺、林
    蘇瑞、林啟斌、林燕伶等人所發生之衝突事件，係因自訴人之母林蘇瑞美以水潑
    灑被告庚○○所引起之情，為另案被告丁○○於內政部警政署保安警察第五總隊
    訪談時陳明在卷，另案被告丁○○並陳稱當時自訴人並無在場等語在卷，又被告
    己○○○、辛○○及另案被告丁○○於該事件發生後，僅指訴自訴人之父母林進
    旺、林蘇瑞美及其弟林啟斌等人傷害、毀損，林進旺、林蘇瑞美、林啟斌等人因
    而被判處罪刑確定一節，有被告己○○○、辛○○、另案被告丁○○八十六年四
    月二十二日之警訊筆錄、本院八十六年度訴字第三八九一號及臺灣高等法院高雄
    分院八十八年度上訴字第一一四三號刑事判決各一份附卷可按。則衡之本次衝突
    事件純屬突發事件，如何由自訴人教唆而為已顯可疑，而本件衝突發生時被告四
    人均在現場，當應知悉本件衝突係突發事件，如何能謂係出於自訴人之教唆而發
    生；況被告己○○○、辛○○及另案被告丁○○於案發當時如確看見自訴人在場
    ，何以於八十六年四月二十二日至警局提出告訴時對自訴人在場一事隻字未提，
    且事後亦未一併對自訴人提起傷害、毀損之告訴，反遲至本次衝突事件發生二年
    多後之八十八年五月十九日，始以陳情書揭發自訴人教唆之事，其等陳情之動機
    亦實令人生疑。至證人壬○○於丁○○被訴誣告等案件第一、二審調查中（見本
    院八十八年度自字第六九四號九十年五月十日、臺灣高等法院高雄分院九十年度
    上訴字第一四六九號九十年十月八日訊問筆錄）及本院九十一年九月四日審理時
    ，雖證稱：八十六年四月十六日到被告等所經營之自助餐店吃晚餐時，看見自訴
    人拿磚塊丟向被告等所經營之自助餐店，惟證人壬○○於初訊時（即九十年五月
    十日）係明確證稱：於當日下午四點多抵達現場看見甲○○，停留約五、六分鐘
    即離開，然被告等與自訴人之家人係於當日十八時十五分許始再行發生衝突之情
    ，業如前述，是證人壬○○之證述顯有瑕疵，參以證人壬○○出庭作證時距本次
    衝突事件發生之時已四年有餘，如另案被告丁○○認自訴人亦涉嫌本次衝突，則
    證人壬○○即屬重要證人，何以於案發四年後始表示有此證人可供傳喚，從而益
    加令人質疑證人壬○○之證詞是否屬實，是證人壬○○之證詞尚難採為有利於被
    告之證據。此外，被告四人無法提出本次衝突係出於自訴人教唆之證據以供查證
    ，是上開陳情書所載此部分事實乃虛構無訛。
  (二)另自訴人自八十六年四月十四日二十時起至同年月十六日二十時止，均在其任職
    之中隊部及械彈室擔任值班勤務，並無臨時請假離開之情，業據證人即當時與自
    訴人共同值勤、與自訴人交接班之員警陳人華、黃方淵於丁○○被訴誣告案件中
    證述明確，並有勤務分配表及工作紀錄簿附卷可佐，且內政部警政署將上開陳情
    書發交保安警察第五總隊查報，經該總隊督訓組調查結果，亦確認自訴人自八十
    六年四月十四日二十時起至同年月十六日二十時止，擔任中隊部械彈室值班勤務
    ，有調查報告表附卷可憑。自訴人既係自八十六年四月十四日二十時起至同年月
    十六日二十時始交班，如何能於同年月十六日十時及十八時十五分許，其父母與
    被告等人發生衝突時，揚言要給家人當靠山之理。再證人陳昭榮雖於丁○○被訴
    誣告案件一審中證稱：曾於八十六年四月十六日晚上陪同被告己○○○至後勁派
    出所備案，約晚上八時許，在派出所有看到自訴人等語，其證詞僅能證明自訴人
    於下班後陪同家人至後勁派出所處理糾紛，尚難執此謂自訴人有參與或教唆其家
    人毆打被告及同案被告丁○○。
  (三)據證人沈秋緞於丁○○被訴誣告案件第一、二審中證稱：高雄市○○路九十號新
    都自助餐店係伊所經營，曾於八十七年十月間遭六名年輕男子拿球棒砸店，當時
    自訴人或其家人並無在現場，伊與自訴人係一般鄰居關係，未曾懷疑砸店之事為
    自訴人所為，並未私下告訴丁○○女兒此事，但大家都知道等語（見上開丁○○
    被訴誣告案件一審卷第一三一頁背面、第一三二頁及二審卷第一０七、一０八頁
    ），伊於八十八年五月二十七日在內政部警政署保安警察隊第五總隊接受訪談時
    ，亦為相同之陳述（見上開丁○○被訴誣告案件一審卷第一九、二０頁），沈秋
    緞既未曾懷疑砸店之事係自訴人所為，則上開被告四人及另案被告丁○○所具名
    之陳情書上所載新都自助餐店係遭自訴人及其家人砸毀部分，顯無證據足認屬實
    ，而屬捏造。
  (四)據證人何永洛於上開丁○○被訴誣告案件第一審、第二審中證稱：其所經營位在
    高雄市○○路九二號之早餐店未曾遭人砸店，其亦未曾遭人毆打，僅曾與自訴人
    父子為了早餐價格發生爭執，經旁人勸開即作罷，未發生打架情事，又其不曾因
    頭部受傷就醫，只有腹部因膽結石開刀等語（見該案一審卷宗第一三二頁及二審
    卷九十一年二月二十一日訊問筆錄），且期於八十八年五月二十七日在內政部警
    政署保安警察隊第五總隊接受訪談時，亦陳明「根本沒有這回事，我未曾被人打
    過，頭部、肚部皆完整未受任何傷痕。早餐店也沒有被人砸毀。」等語（見上開
    丁○○被訴誣告案件第一審卷第二一頁反面），是上開陳情書上所載何永洛之早
    餐店被砸、何永洛被人打傷，係自訴人教唆其家人所為，顯屬無據。至被告等援
    引上開丁○○被訴誣告案件中「何太太打電話給丙○○之電話錄音譯文」指稱自
    訴人教唆其家人砸毀何永洛早餐店、打傷何永洛云云，及證人何登順於本院審理
    中證稱：何永洛之妻曾打電話向其表示，因做早點之事，自訴人之母曾拿剪刀戳
    何永洛之妻，自訴人之父拿鐵管打何永洛，其妻乙○○○事後將錄音帶交給丁○○云云，何永洛之妻縱令曾打電話給丙○○，該電話錄音帶經由乙○○○轉給丁○○，然該通電話錄音內容既未提及發生糾紛之原因係基於自訴人之教唆，且僅
    提係與自訴人之父母發生紛爭，尚難以此認定該事件與自訴人有何關聯，則被告
    四人及另案被告丁○○在上開陳情書上任意指摘此事件係出於自訴人之教唆，顯
    屬虛構事實無疑。
  (五)上開陳情書中所載：住高雄市○○路一００號之丙○○（即被告己○○○女婿）
    ，因鐵門遭自訴人之弟林啟斌以機車廢鐵壓成彎曲，丙○○拉起整修時，遭林啟
    斌追打，林啟斌係受自訴人教唆云云，惟據證人丙○○於丁○○被訴誣告案件一
    審中證稱：「當時林啟斌的母親還有我太太陳淑禎有在場。甲○○當時在他家裡
    面。」，而其妻乙○○○於八十八年五月二十八日在內政部警政署保安警察隊第
    五總隊接受訪談時則稱：「好像甲○○在他母親通知後有來現場」，二人說詞互
    不一致，是自訴人當時是否在場實有可疑，況且林啟斌與丙○○發生衝突係屬突
    發事件，如無合理之懷疑，豈能謂係受自訴人之教唆。至證人丙○○與乙○○○
    於本院審理中雖均證稱：當時甲○○有到場，看到警察來便跑回屋內，然此與其
    等前揭證詞不符，尚難遽以採信。
  (六)另案被告丁○○於八十八年五月十九日，與被告己○○○前往高雄市前金區市○○路一八六之一號，委託癸○○代書書寫上開內容之陳情書等節，業據證人癸○○證述屬實，且為另案被告丁○○陳明在卷。據證人癸○○於丁○○被訴誣告案
    件二審中證稱：「內容都是照他（即丁○○）告訴我寫的，同一內容有分別寄給
 司法院、內政部警政署、法務部，都是我寫好信封後他自己拿去寄的。」等語（
    九十一年二月二十一日訊問筆錄）、於本院審理中證稱「他拿判決書、起訴書、
    錄音內容來告訴我，我是依據他告訴我的寫的。」等語（本院九十一年十月二日
    審理筆錄），惟觀之卷附之本院八十六年度訴字第三八九一號刑事判決（臺灣高
    等法院高雄分院八十八年度上訴字第一一四三號刑事案件係於八十八年十一月十
    一日宣判，故丁○○顯不可能於同年五月十九日取得該判決），並未敘及林進旺
    等之犯行係出於自訴人之教唆，亦未記載自訴人揚言要給其家人當靠山之事，證
    人癸○○如非受丁○○之告知實無可能將之列載於陳情書上，是該陳情書之內容
    係出自丁○○之敘述甚明。
  (七)又上開陳情書係分別寄至高雄市政府、高雄市政府警察局、內政部、內政部警政
    署、司法院、法務部一節，有內政部警政署九十年十一月三十日（九十）警署都
    字第二四八０三三號函、高雄市政府九十年十一月二十六日高市府警都字第四五
    六四三號函、司法院刑事廳九十年十二月二十日（九十）廳刑三字第二八二八二
    號函、法務部檢察司九十年十二月五日法九十檢(一)字第０四三七七六號函暨所附
    之陳情書影本各一份、丁○○寄出陳情書予前開機關之掛號郵件收件回執影本六
    紙附卷可憑（見丁○○被訴誣告案件二審卷一第一三五至一四四頁、第一四六至
    一五七頁及一審卷第九三、九五至九九頁）。而上開陳情書係丁○○及被告己○○○於八十八年五月十九日委託癸○○書寫之情，業如前述，當時正值被告四人
    、另案被告丁○○及自訴人之家人林進旺、林蘇瑞美、林啟斌、林燕伶等人，因
    八十六年四月十六日所發生之衝突涉犯殺人未遂等之刑事案件，本院判決後上訴
    臺灣高等法院高雄分院中（本院八十六年度訴字第三八九一號刑事案件係於八十
    八年四月二十八日宣判，於同年七月二十七日繫屬臺灣高等法院高雄分院以八十
    八年度上訴字第一一四三號案件審理），有卷附之該案件刑事判決二份及臺灣高
    等法院被告全國前案紀錄表可按，衡之陳情書書寫寄發當時正值被告等與自訴人
    之家人之刑事案件涉訟中、被告四人均為該案件之被告、該案件及上開陳情內容
    均係涉及自訴人家人與被告家人或鄰居間之糾紛等情，被告等欲藉陳情書表明其
    等及附近鄰居常受自訴人及其家人欺負，實係該次衝突中之受害者之意圖甚明，
    參以被告四人為另案被告丁○○之妻女，於該殺人未遂等之刑事案件中均為被告
    ，則丁○○於為此對己及妻女可能有利之陳情前，豈有不與被告四人商討是否陳
    情之事及陳情內容之理，況且，丁○○於其被訴誣告案件一審九十年六月二十六
    日調查時，明確供稱：被告四人對該次陳情均有同意具名，印章均係被告四人拿
    出來蓋的等語，核與被告四人於該日之陳稱：是其等五人要一起具名陳情，印章
    由其等拿出來給丁○○蓋等語相符，酌以丁○○當庭表明：八十八年六月一日之
    陳情書乃其個人所寫，被告四人不知此事在卷及其與被告四人之親屬關係，益足
    徵丁○○實無誣陷被告四人之可能，是被告四人確有與丁○○共同為本次陳情之
    意思聯絡堪以認定，其四人與丁○○有共同捏造事實誣告之犯意聯絡已明。至被
    告四人於本院調查審理中辯稱根本不知陳情內容無誣告犯意云云，顯係事後卸責
    之詞，丁○○於本院審理中證稱被告四人不知陳情內容云云，則為事後迴護之詞
    ，均不足採信。綜上，本件事證已臻明確，被告四人之犯行均堪認定，應依法論
    科。
  (八)另被告聲請調取何永洛之健保就醫紀錄，及後勁派出所受理報案紀錄、員警工作
    紀錄簿，以證明何永洛有遭自訴容家人砸店及砸傷頭部，及勘驗錄音帶、譯文等
    情，本院認事證已明，無予以調取及勘驗之必要，附此敘明。
二、被告己○○○、庚○○、辛○○、戊○○虛構自訴人教唆毀損、傷害等不當行為
    之事實，以陳情書向高雄市政府、高雄市政府警察局、內政部、內政部警政署、
    法務部、司法院等對自訴人有調查、偵辦、審判犯罪、請付懲戒職權之公務員陳
    訴，其等有使自訴人受刑事及懲戒處分之意圖甚明，是核其等所為，均係犯刑法
    第一百六十九條第一項之誣告罪。被告四人與丁○○間，就八十八年五月十九日
    之誣告行為，有犯意聯絡及行為分擔，均為共同正犯，其等利用不知情之代書癸○○撰寫陳情書，係間接正犯。又被告四人於八十八年五月十九日以同一內容之
    陳情書，同時向數機關之公務員誣告，係出於單一犯意，仍為單純一罪。爰審酌
    被告四人因與自訴人家人發生衝突，乃挾怨報復，虛構事實誣陷身為公務員之自
    訴人，情節非輕，及犯罪後仍飾詞卸責，惟念其等並無前科紀錄，有卷附之臺灣
    高等法院被告全國前案紀錄表可按，素行尚佳等一切情狀，酌情量處如主文所示
    之刑。
三、自訴人另認被告四人所為前開陳情行為，尚涉犯刑法第三百十條第二項之加重毀
    謗罪嫌云云。經查：刑法第三百十條第二項之罪，依同法第三百十四條之規定須
    告訴乃論，而按告訴乃論之罪其告訴應自得為告訴之人知悉犯人之時起，於六個
    月內為之，且告訴或請求乃論之罪，已不得告訴為告訴或請求者，不得再行自訴
    ，法院應諭知不受理之判決，刑事訴訟法第二百三十七條第一項、第三百二十二
    條、第三百三十四條分別定有明文，本件自訴人於八十八年間即已知悉被告四人
    對其陳情之事，且因而對丁○○提起自訴，有上開丁○○被訴誣告案件影本附卷
    可按，然其係於九十年九月十四日向本院具狀對被告四人提起本件誹謗自訴，顯
    已逾六個月之告訴期間，則依前開法條規定，對此部分自不得提起自訴。惟據自
    訴人指訴情節，此部分若成立犯罪，與前開誣告部分具有想像競合犯之裁判上一
    罪關係，故不另為不受理之諭知。
據上論斷，應依刑事訴訟法第三百四十三條、第二百九十九條第一項前段，刑法第二
十八條、第一百六十九條第一項，判決如主文。
中      華      民      國    九十二    年      一      月      三十    日
                                  臺灣高雄地方法院刑事第一庭
                                          法  官  黃  悅  璇
右正本證明與原本無異。
如不服本判決，應於判決送達後十日內，向本院提出上訴狀。
                                          書記官  沈      蘊
中    華    民    國      九十二      年      二      月      六      日
附錄法條：
中華民國刑法第一百六十九條第一項
意圖他人受刑事或懲戒處分，向該管公務員誣告者，處七年以下有期徒刑。


司法院資訊處製作；財團法人民間司法改革基金會備份。
